【裁判字號】    89,訴,2913
【裁判日期】    891228
【裁判案由】    撤銷贈與
【裁判全文】
臺灣高雄地方法院民事判決  八十九年度訴字第二九一三號
    原      告  台新國際商業銀行股份有限公司
    法定代理人  丁○○
    訴訟代理人  甲○○
    送達代收人  甲○○
    被      告  丙○○
                乙○○
右當事人間請求撤銷贈與事件，本院判決如左：
    主    文
被告於民國八十八年十二月一日，就坐落高雄市○○區○○段二小段一一六地號土地
，應有部分一○○○○分之一八○，及其上建物七○八建號即門牌號碼高雄市○○區
○○街一○八號四樓房屋所有權全部之贈與行為應予撤銷。
被告乙○○應將前開土地及房屋，於八十八年十二月十三日經高雄市政府地政處三民
地政事務所所為之所有權移轉登記塗銷。
訴訟費用由被告連帶負擔。
原告假執行之聲請駁回。
    事    實
甲、原告方面：
壹、聲明：
一、被告就坐落高雄市○○區○○段二小段一一六地號及同地段七○八建號即高雄市
    三民區○○街一○八號四樓，於民國八十八年十二月一日所為之贈與行為應予撤
    銷，並塗銷所有權移轉登記，回復為被告丙○○所有。
二、原告願供擔保請准宣告假執行。
貳、陳述：
一、訴外人蔡武忠於民國八十七年十一月二十七日偕同被告鄭碧輝為連帶保證人，以
    高雄縣仁武鄉○○路七九四號之房地設定抵押，向原告借款新台幣（下同）一千
    零二十五萬元，詎訴外人蔡武忠僅繳至八十八年十一月二十日起即不再繳息，雖
    經原告屢次催討亦告罔效。嗣被告丙○○為免日後其財產遭受強制執行處分，旋
    於八十八年十二月一日，將其所有坐落高雄市○○區○○段二小段一一六地號土
    地，應有部分一○○○○分之一八○，及其上建物七○八建號即門牌號碼高雄市
    三民區○○街一○八號四樓房屋，以無償方式贈與其妻即被告乙○○。而訴外人
    蔡武忠提供之前開擔保物經鈞院執行處強制執行結果，已於八十九年十月十八日
    以七百七十三萬元拍定，扣除增值稅、執行費後，尚不足清償原告債權本金四百
    十五萬元，為此依民法第二百四十四條規定，請求撤銷被告間就系爭房地之贈與
    及所有權移轉登記行為。
二、對於被告抗辯之陳述：
（一）原告係於八十八年十一月間電話通知被告丙○○繳息。
（二）系爭借貸契約已載明被告丙○○為連帶保證人，被告丙○○表示其為人頭保證
      係其片面之詞。
（三）依照民法第二百四十條第一項規定，本件無償行為並不以受益人明知為必要，
      被告乙○○稱其不知道被告丙○○為他人之連帶保證人對本件並無影響，且系
      爭房地登記謄本內記載被告丙○○仍為系爭房地之債務人，無法證明系爭房地
      貸款均由被告乙○○繳納。
（四）訴外人蔡武忠確實於八十八年十一月間起未再繳息，鈞院八十九年度全字第三
      六九三號裁定理由內記載蔡武忠自八十七年十一月未繳息有誤。
參、證據：提出本票、授權書、抵押權文件、土地、建物登記謄本、本院八十九年執
    字第三七九二號拍賣公告、八十九年十月十九日函、查詢單各一件為證。
乙、被告方面：
Ａ、被告丙○○部分：
壹、聲明：駁回原告之訴。
貳、陳述：
一、系爭房地係被告丙○○之父出資一百萬元購買，因八十六年間被告丙○○之父公
    司結束營業，被告丙○○沒有工作，才與被告乙○○約定系爭房地貸款由伊繳納
    ，並過戶給伊，即將系爭房地送給伊，也沒向伊要回被告丙○○之父之一百萬元
    。被告丙○○雖有為訴外人蔡武忠當系爭借款之連帶保證人，但當時曾對原告表
    示其擁有之系爭房地已有貸款，且無工作收入，原告表示是由上級核定，可以先
    送件，最後有接到原告審核連帶保證通過之通知。
二、原告雖曾口頭通知被告丙○○有關訴外人蔡武忠遲延繳息之事，但已在其將系爭
    房地過戶予被告乙○○之後，其並不知將系爭房地過戶予被告乙○○會影響到其
    擔任連帶保證人對原告所負之責任。
三、訴外人蔡武忠說縱使系爭借款發生問題，蔡武忠之房地也足以清償系爭債務，且
    原告也對其說只是作人頭保證，出各名字而已，其並無脫產意圖。
Ｂ、被告乙○○部分：
壹、聲明：駁回原告之訴。
貳、陳述：
一、系爭房地原先是由被告丙○○之父購買而登記給被告丙○○，但自八十六年起，
    因被告丙○○沒有工作收入，均由被告乙○○之銀行帳戶扣繳或親自匯錢至被告
    丙○○設於國泰人壽之帳戶內繳納系爭房地貸款。所以被告丙○○才與伊約定將
    系爭房地過戶予伊，由伊去繳房地貸款，但伊不知道被告丙○○另有債權人，也
    不知會影響其他債權人權益。
二、被告乙○○事先並不知道丙○○有當訴外人蔡武忠之連帶保證人，是被告丙○○
    接到原告通知後對伊說，伊才知道。
三、原告直到八十八年十二月十七日才通知被告丙○○換約或追償擔保責任，已在系
    爭房地移轉登記之後。又原告聲請系爭房地之假處分裁定與起訴狀所載之未繳息
    日不一，一為八十七年十一月間，一為八十八年十一月間，讓伊搞不清楚。
參、證據：提出貸款證明書、房屋擔保貸款繳息記錄、借款戶繳款記錄查詢、異動索
    引查詢、存證信函、中國人壽保險股份有限公司通知書、贈與稅不計入贈與總額
    證明書、土地、建築改良物贈與所有權移轉契約書、高雄市稅捐稽徵處八十九年
    度契稅繳款書、本院八十九年度全字第三六九三號裁定各一件、郵政劃撥儲金存
    款收據六件為證。
    理    由
一、原告主張訴外人蔡武忠於八十七年十一月二十七日邀同被告鄭碧輝為連帶保證人
    ，以高雄縣仁武鄉○○路七九四號之房地設定抵押，向原告借款一千零二十五萬
    元，詎訴外人蔡武忠至八十八年十一月二十日起即不再繳息，雖經原告屢次催討
    亦告罔效。嗣被告丙○○為免日後其財產遭受強制執行處分，旋於八十八年十二
    月一日，將其所有坐落高雄市○○區○○段二小段一一六地號土地，應有部分一
    ○○○○分之一八○，及其上建物七○八建號即門牌號碼高雄市○○區○○街一
    ○八號四樓房屋，以無償方式贈與其妻即被告乙○○。而訴外人蔡武忠提供之前
    開擔保物經鈞院執行處強制執行結果，已於八十九年十月十八日以七百七十三萬
    元拍定，扣除增值稅、執行費後，尚不足清償原告債權本金四百十五萬元，為此
    依民法第二百四十四條規定，提起本件訴訟等語。被告丙○○係以其因沒有工作
    ，才與被告乙○○約定系爭房地貸款由伊繳納，並過戶給伊。其雖為訴外人蔡武
    忠擔任系爭借款之連帶保證人，但當時曾對原告表示其擁有之系爭房地已有貸款
    ，且無工作收入，原告也表示僅係出名擔任人頭保證。原告雖曾口頭通知其有關
    訴外人蔡武忠遲延繳息之事，但已在其將系爭房地過戶予被告乙○○之後，且其
    並不知將系爭房地過戶予被告乙○○會影響到其擔任連帶保證人對原告所負之責
    任，訴外人蔡武忠說縱使系爭借款發生問題，蔡武忠之房地也足以清償系爭債務
    ，其並無脫產意圖等語置辯。被告乙○○則以系爭房地雖係由被告丙○○之父購
    買而登記給被告丙○○，但自八十六年起，因被告丙○○沒有工作收入，所以才
    與被告丙○○約定將系爭房地過戶予伊，由伊去繳房地貸款，而自伊銀行帳戶扣
    繳系爭房屋貸款的錢，或親自匯錢至被告丙○○設於國泰人壽之帳戶內繳納貸款
    。但伊不知道被告丙○○另有債權人，也不知會影響其他債權人權益。原告直到
    八十八年十二月十七日才通知被告丙○○換約或追償擔保責任，已在系爭房地移
    轉登記之後，被告乙○○則於被告丙○○接到原告通知後，才知道丙○○有當訴
    外人蔡武忠之連帶保證人。另原告聲請對系爭房地之假處分裁定與起訴狀所載之
    繳息截止日不一，讓伊搞不清楚等語資為抗辯。
二、原告主張訴外人蔡武忠於八十七年十一月二十七日邀同被告鄭碧輝為連帶保證人
    ，以高雄縣仁武鄉○○路七九四號之房地設定抵押，向原告借款一千零二十五萬
    元，惟訴外人蔡武忠至八十八年十一月二十日起即不再繳息。且被告丙○○於八
    十八年十二月一日，將其所有坐落高雄市○○區○○段二小段一一六地號土地，
    應有部分一○○○○分之一八○，及其上建物七○八建號即門牌號碼高雄市○○
    區○○街一○八號四樓房屋所有權全部，贈與被告乙○○。而訴外人蔡武忠提供
    之前開擔保物經本院執行處強制執行結果，已於八十九年十月十八日以七百七十
    三萬元拍定，扣除增值稅、執行費後，尚不足清償原告債權本金四百十五萬元之
    事實，業據原告提出本票、授權書、抵押權文件、土地、建物登記謄本、本院八
    十九年執字第三七九二號拍賣公告、八十九年十月十九日函、查詢單等件為證，
    且除被告乙○○辯稱原告聲請對系爭房地之假處分裁定與起訴狀所載之繳息截止
    日不一，讓伊搞不清楚外，其餘事實均為被告二人所不爭執，復有被告乙○○提
    出之贈與稅不計入贈與總額證明書、土地、建築改良物贈與所有權移轉契約書、
    高雄市稅捐稽徵處八十九年度契稅繳款書等資料在卷可參。而被告乙○○前開原
    告主張之繳息截止日不一之抗辯，雖有本院八十九年度全字第三六九三號裁定及
    原告起訴狀可稽，惟蔡武忠係自八十八年十一月二十一日起未再繳納系爭借款利
    息乙節，已據原告提出查詢單為證，顯見本院八十九年度全字第三六九三號裁定
    理由欄內記載之系爭借款截息日乃係原告誤寫而來，況原告於本件主張之系爭借
    款截息日後於前開民事裁定之截息日將近一年，對系爭借款之債務人蔡武忠或連
    帶保證人之被告丙○○有利，縱然記載時間不同，仍不影響本件之裁判結果，是
    堪信原告此部分之主張為真實。
三、被告雖分別以前揭情詞抗辯，然已為原告所否認。經查：
（一）被告抗辯因被告丙○○自八十六年間起無工作，無力繳納系爭房地貸款，而由
      被告乙○○繳納貸款，且原告直至八十八年十二月十七日才通知被告丙○○換
      約或追償擔保責任，已在系爭房地移轉登記予被告乙○○之後之情，固據被告
      乙○○提出貸款證明書、房屋擔保貸款繳息記錄、借款戶繳款記錄查詢、異動
      索引查詢、中國人壽保險股份有限公司通知書、郵政劃撥儲金存款收據及存證
      信函等件為證，雖堪信為真實。惟系爭房地係由被告丙○○之父出資一百萬元
      購買而登記給被告丙○○，但被告丙○○將系爭房地移轉登記予被告乙○○，
      除僅由被告乙○○承擔系爭房地之剩餘貸款外，被告乙○○並無給付任何金錢
      予被告丙○○等情，既為被告所自承，足見被告丙○○係將系爭房地無償贈與
      被告乙○○無訛。
（二）再查被告丙○○就蔡武忠對原告之系爭借款債務係擔任連帶保證人乙節，有原
      告提出之本票、授權書各一件在卷可按，且被告丙○○對其僅係出名擔任系爭
      借款債務之人頭保證，無須實際擔負保證責任之情，既未舉證以實其說，其所
      辯僅係出名擔任人頭保證云云，自屬無據，不足採信。
（三）按消費借貸契約，借用人應於約定期限內，返還與借用物種類、品質、數量相
      同之物；又數人負同一債務，明示對於債權人各負全部給付之責任者，為連帶
      債務；連帶債務之債權人，得對於債務人之全體，同時請求全部之給付，且連
      帶債務未全部履行前，全體債務人仍負連帶責任，民法第四百七十八條前段、
      第二百七十二條第一項、第二百七十三條分別定有明文。而所謂連帶保證，既
      係保證人對於債權人約定與主債務人連帶負擔債務履行所為之保證。是民法債
      編各種之債，雖未就連帶保證設有規定，然連帶保證人既對於債權人明示與主
      債務人各負全部給付之責任，在債務體態上亦屬民法第二百七十二條第一項所
      規定之連帶債務，亦有最高法院四十五年台上字第一四二六號判例可資參照。
      經查被告丙○○既為系爭借款之連帶保證人，且系爭借款債權就借用人蔡武忠
      提供之擔保物求償後，原告仍有四百十五萬元之債權本金無法受償，已如前述
      ，參照前揭規定及判例意旨，被告丙○○即應就該尚未清償之四百十五萬元借
      款債務，以其自己之責任財產負全部履行之責，則被告丙○○將系爭房地無償
      贈與被告乙○○自足侵害原告債權，並不因系爭房地之贈與時間在訴外人蔡武
      忠繳息截止日或原告通知被告丙○○換約或追償擔保責任時間之後，而異其對
      系爭借款債務應負全部連帶清償之責任。且被告丙○○既無工作收入，也無其
      他財產足以清償系爭借款債務乙節，為兩造所不爭執，是被告丙○○抗辯其不
      知將系爭房地移轉登記予被告乙○○會影響其對原告所負之連帶保證責任，其
      並無脫產意圖云云，同屬無理由，並不足採。
（四）再按債務人所為之無償行為有害及債權者，債權人得聲請法院撤銷之，民法第
      二百四十四條第一項定有明文。足見債權人聲請法院撤銷債務人所為之無償處
      分財產之行為，僅以該無償行為有侵害債權人之債權已足，不以債務人於行為
      時或受益人於受益時均明知將有損害於債權人之權利為要件。經查被告丙○○
      將系爭房地無償贈與並移轉所有權登記予被告乙○○既有害於原告之系爭借款
      債權之追償，有如前述，則被告乙○○抗辯伊直到八十八年十二月十七日以後
      才經由被告丙○○告知丙○○擔任系爭借款之連帶保證人，伊於受贈系爭房地
      時不知被告丙○○另有債權人，也不知會影響其他債權人權益乙節，縱然屬實
      ，核與原告得依民法第二百四十四條第一項規定，請求撤銷被告間就系爭房地
      所為之無償行為不生影響，是被告乙○○之上開辯解同無足取。
（五）綜上所述，被告抗辯各節均不足採，原告主張其債權因被告間之無償贈與系爭
      房地並移轉所有權登記行為受有侵害乙節，堪以認定。
五、復按民法第二百四十四條規定之撤銷權性質，係兼有形成權及請求權之性質，故
    其不以撤銷債務人之行為為內容，且含有請求回復原狀之作用。經查被告就系爭
    房地所為之無償贈與並移轉所有權之行為，既足侵害原告系爭債權，從而原告依
    民法第二百四十四條第一項規定請求撤銷被告間就系爭房地所為之債權贈與及所
    有權移轉登記之物權行為，併塗銷被告乙○○之系爭房地所有權移轉登記，即有
    理由，應予准許。
六、末查本件原告請求撤銷被告間就系爭房地所為之債權贈與行為部分，既經本院准
    許撤銷，即有形成力，並無待聲請法院強制執行；至原告請求被告乙○○塗銷系
    爭房地之所有權移轉登記行為部分，係命被告乙○○為一定意思表示之判決，雖
    屬財產上之給付，惟於本判決確定時，視為被告乙○○已有意思表示，故其性質
    上亦不得宣告假執行。從而原告聲請願供擔保，請准宣告假執行，自有未合，應
    予駁回。
七、本件事證已臻明確，兩造其餘攻擊防禦方法及舉證，核與判決無影響，爰不一一
    論述，併此敘明。
據上論結，原告之訴為有理由，依民事訴訟法第八十五條第二項，判決如主文。
中      華      民      國    八十九    年    十二    月    二十八    日
                              臺灣高雄地方法院民事第六庭
~B法      官  林雯娟
右為正本係照原本作成。
如不服本判決，應於送達後廿日內，向本院提出上訴狀並表明上訴理由，如於本
判決宣示後送達前提起上訴者，應於判決送達後十日內補提上訴理由書（須附繕本）。
中      華      民      國    八十九    年    十二    月    二十八    日
~B法院書記官  洪烽崇


司法院資訊處製作；財團法人民間司法改革基金會備份。
